---
title: "Proyecto contingencias II"
author: "Félix Madrigal Mora"
date: "2024-10-23"
output: html_document
---
# Definir función de fuerzas de transición
```{r}
library(readxl)
#parametros para los mu de hombres
Mortalidad.H <- read_excel("Mortalidad.xlsx", sheet = 1)
Recuperacion.H <- read_excel("Recuperacion.xlsx", sheet = 1)
Transicion.H <- read_excel("Transicion.xlsx", sheet = 1)

#parametro para los mu de mujeres
Mortalidad.M <- read_excel("Mortalidad.xlsx", sheet = 2)
Recuperacion.M <- read_excel("Recuperacion.xlsx", sheet = 2)
Transicion.M <- read_excel("Transicion.xlsx", sheet = 2)
```

```{r}
#vamos a guardar en listas los parametros para luego solo llamar la funcion
#recorremos desde la columna dos ya que la primera son los parametros y lo que queremos es recorrer las fuerzas de transicion
params.transicion.H <- lapply(2:ncol(Transicion.H), function(col) {
  list(
    A = as.numeric(Transicion.H[Transicion.H$Parametros == "A", col]),
    B = as.numeric(Transicion.H[Transicion.H$Parametros == "B", col]),
    c = as.numeric(Transicion.H[Transicion.H$Parametros == "c", col]),
    D = as.numeric(Transicion.H[Transicion.H$Parametros == "D", col]),
    K = as.numeric(Transicion.H[Transicion.H$Parametros == "K", col]),
    H = as.numeric(Transicion.H[Transicion.H$Parametros == "H", col]),
    alpha1 = as.numeric(Transicion.H[Transicion.H$Parametros == "a1", col]),
    alpha2 = as.numeric(Transicion.H[Transicion.H$Parametros == "a2", col]),
    alpha3 = as.numeric(Transicion.H[Transicion.H$Parametros == "a3", col]),
    alpha4 = as.numeric(Transicion.H[Transicion.H$Parametros == "a4", col]),
    alpha5 = as.numeric(Transicion.H[Transicion.H$Parametros == "a5", col]),
    alpha6 = as.numeric(Transicion.H[Transicion.H$Parametros == "a6", col])
  )
    #alpha = Transicion.H[Transicion.H$Parametros %in% c("a1", "a2", "a3", "a4", "a5", "a6"), col]
})
names(params.transicion.H) <- names(Transicion.H)[-1]

```

```{r}
params.recuperacion.H <- lapply(2:ncol(Recuperacion.H), function(col) {
  list(
    beta1 = as.numeric(Recuperacion.H[Recuperacion.H$Parametros == "B1", col]),
    beta2 = as.numeric(Recuperacion.H[Recuperacion.H$Parametros == "B2", col]),
    beta3 = as.numeric(Recuperacion.H[Recuperacion.H$Parametros == "B3", col]
  ))
})
names(params.recuperacion.H) <- names(Recuperacion.H)[-1]
```

```{r}
params.mortalidad.H <- lapply(2:ncol(Mortalidad.H), function(col) {
  list(
    gamma1 = as.numeric(Mortalidad.H[Mortalidad.H$Parametros == "y1", col]),
    gamma2 = as.numeric(Mortalidad.H[Mortalidad.H$Parametros == "y2", col]),
    gamma3 = as.numeric(Mortalidad.H[Mortalidad.H$Parametros == "y3", col]),
    gamma4 = as.numeric(Mortalidad.H[Mortalidad.H$Parametros == "y4", col])
  )
})
names(params.mortalidad.H) <- names(Mortalidad.H)[-1]
```

```{r}
params.transicion.M <- lapply(2:ncol(Transicion.M), function(col) {
  list(
    A = as.numeric(Transicion.M[Transicion.M$Parametros == "A", col]),
    B = as.numeric(Transicion.M[Transicion.M$Parametros == "B", col]),
    c = as.numeric(Transicion.M[Transicion.M$Parametros == "c", col]),
    D = as.numeric(Transicion.M[Transicion.M$Parametros == "D", col]),
    K = as.numeric(Transicion.M[Transicion.M$Parametros == "K", col]),
    H = as.numeric(Transicion.M[Transicion.M$Parametros == "H", col]),
    alpha1 = as.numeric(Transicion.M[Transicion.M$Parametros == "a1", col]),
    alpha2 = as.numeric(Transicion.M[Transicion.M$Parametros == "a2", col]),
    alpha3 = as.numeric(Transicion.M[Transicion.M$Parametros == "a3", col]),
    alpha4 = as.numeric(Transicion.M[Transicion.M$Parametros == "a4", col]),
    alpha5 = as.numeric(Transicion.M[Transicion.M$Parametros == "a5", col]),
    alpha6 = as.numeric(Transicion.M[Transicion.M$Parametros == "a6", col])
  )
})
names(params.transicion.M) <- names(Transicion.M)[-1]
```

```{r}
params.recuperacion.M <- lapply(2:ncol(Recuperacion.M), function(col) {
  list(
    beta1 = as.numeric(Recuperacion.M[Recuperacion.M$Parametros == "B1", col]),
    beta2 = as.numeric(Recuperacion.M[Recuperacion.M$Parametros == "B2", col]),
    beta3 = as.numeric(Recuperacion.M[Recuperacion.M$Parametros == "B3", col]
  ))
})
names(params.recuperacion.M) <- names(Recuperacion.M)[-1]
```

```{r}
params.mortalidad.M <- lapply(2:ncol(Mortalidad.M), function(col) {
  list(
    gamma1 = as.numeric(Mortalidad.M[Mortalidad.M$Parametros == "y1", col]),
    gamma2 = as.numeric(Mortalidad.M[Mortalidad.M$Parametros == "y2", col]),
    gamma3 = as.numeric(Mortalidad.M[Mortalidad.M$Parametros == "y3", col]),
    gamma4 = as.numeric(Mortalidad.M[Mortalidad.M$Parametros == "y4", col])
  )
})
names(params.mortalidad.M) <- names(Mortalidad.M)[-1]

```


```{r}
U.H <- function(i, j, x) {
  
  nombre.col <- paste0("u", i, j)
  
  if (j == 6) {
    
    params <- params.mortalidad.H[[nombre.col]]
    
    
    mu <- params$gamma1+ params$gamma2 *x + exp(params$gamma3 + params$gamma4 * x)
    
    
  } else if (j < i) {
    
    if (abs(i - j) >= 2 || i == 6) {
      
      mu <- 0
      
    } else {
      
      params <- params.recuperacion.H[[nombre.col]]
      
      mu <- (params$beta1 + exp(params$beta2+ params$beta3*x)) / 
            (1 + params$beta1+ exp(params$beta2 +params$beta3* x))
      
    }
    
  } else if (i < j) {
    
    params <- params.transicion.H[[nombre.col]]
    
    blend_point <- as.numeric(Transicion.H[Transicion.H$Parametros == "Blend Point", nombre.col])
    
    if (x <= blend_point) {
      
      mu <- (params$A + params$B*(params$c^x)) / (1 + params$D * (params$c^x) + params$K * (params$c^-x)) + params$H
      
    } else {
      
      
      mu <- params$alpha1 * (x - blend_point)^5 +params$alpha2* (x - blend_point)^4 + params$alpha3 * (x - blend_point)^3 +
            params$alpha4 * (x - blend_point)^2+ params$alpha5 * (x - blend_point)+ params$alpha6
      
    }
  } 
  
  if (is.data.frame(mu)) {
    mu<-as.numeric(mu[[1]])
  }
  
  if (mu < 0){
    mu <- 0
  }
  return(mu) 
}
```

```{r}
U.M <- function(i, j, x) {
  
  nombre.col <- paste0("u", i, j)
  
  if (j == 6) {
    
    params <- params.mortalidad.M[[nombre.col]]
    
    mu <- params$gamma1 + params$gamma2 * x + exp(params$gamma3 + params$gamma4 * x)
    
    
  } else if (j < i) {
    
    if (abs(i - j) >= 2 || i == 6) {
      
      mu <- 0
      
    } else {
      
      params <- params.recuperacion.M[[nombre.col]]
      
      mu <- (params$beta1 + exp(params$beta2+ params$beta3*x)) / 
            (1 + params$beta1+ exp(params$beta2 +params$beta3* x))
      
    }
    
  } else if (i < j) {
    
    params <- params.transicion.M[[nombre.col]]
    
    blend_point <- as.numeric(Transicion.M[Transicion.M$Parametros == "Blend Point", nombre.col])
    
    if (x <= blend_point) {
      
      mu <- (params$A + params$B*(params$c^x)) / (1 + params$D * (params$c^x) + params$K * (params$c^-x)) + params$H
      
    } else {
      
      
      mu <- params$alpha1 * (x - blend_point)^5 +params$alpha2* (x - blend_point)^4 + params$alpha3 * (x - blend_point)^3 +
            params$alpha4 * (x - blend_point)^2+ params$alpha5 * (x - blend_point)+ params$alpha6
      
    }
  } 
  
  if (is.data.frame(mu)) {
    mu<-as.numeric(mu[[1]])
  }
  
  if (mu < 0){
    mu <- 0
  }
  return(mu)
}
```

# Constuir matrices de transición resolviendo forward-kolmogorov
```{r}
U.H_matrix <- function(x) {
  matrix(c(
    -(U.H(1, 2, x) + U.H(1, 3, x) + U.H(1, 4, x) + U.H(1, 5, x) + U.H(1, 6, x)), # Diagonal 1
    U.H(1, 2, x), U.H(1, 3, x), U.H(1, 4, x), U.H(1, 5, x), U.H(1, 6, x),
    
    U.H(2, 1, x),
    -(U.H(2, 1, x) + U.H(2, 3, x) + U.H(2, 4, x) + U.H(2, 5, x) + U.H(2, 6, x)), # Diagonal 2
    U.H(2, 3, x), U.H(2, 4, x), U.H(2, 5, x), U.H(2, 6, x),
    
    U.H(3, 1, x), U.H(3, 2, x),
    -(U.H(3, 1, x) + U.H(3, 2, x) + U.H(3, 4, x) + U.H(3, 5, x) + U.H(3, 6, x)), # Diagonal 3
    U.H(3, 4, x), U.H(3, 5, x), U.H(3, 6, x),
    
    U.H(4, 1, x), U.H(4, 2, x), U.H(4, 3, x),
    -(U.H(4, 1, x) + U.H(4, 2, x) + U.H(4, 3, x) + U.H(4, 5, x) + U.H(4, 6, x)), # Diagonal 4
    U.H(4, 5, x), U.H(4, 6, x),
    
    U.H(5, 1, x), U.H(5, 2, x), U.H(5, 3, x), U.H(5, 4, x),
    -(U.H(5, 1, x) + U.H(5, 2, x) + U.H(5, 3, x) + U.H(5, 4, x) + U.H(5, 6, x)), # Diagonal 5
    U.H(5, 6, x),
    
    U.H(6, 1, x), U.H(6, 2, x), U.H(6, 3, x), U.H(6, 4, x), U.H(6, 5, x),
    -(U.H(6, 1, x) + U.H(6, 2, x) + U.H(6, 3, x) + U.H(6, 4, x) + U.H(6, 5, x)) # Diagonal 6
  ), nrow = 6, byrow = TRUE)
}
```

```{r}
U.M_matrix <- function(x) {
  matrix(c(
    -(U.M(1, 2, x) + U.M(1, 3, x) + U.M(1, 4, x) + U.M(1, 5, x) + U.M(1, 6, x)), # Diagonal 1
    U.M(1, 2, x), U.M(1, 3, x), U.M(1, 4, x), U.M(1, 5, x), U.M(1, 6, x),
    
    U.M(2, 1, x),
    -(U.M(2, 1, x) + U.M(2, 3, x) + U.M(2, 4, x) + U.M(2, 5, x) + U.M(2, 6, x)), # Diagonal 2
    U.M(2, 3, x), U.M(2, 4, x), U.M(2, 5, x), U.M(2, 6, x),
    
    U.M(3, 1, x), U.M(3, 2, x),
    -(U.M(3, 1, x) + U.M(3, 2, x) + U.M(3, 4, x) + U.M(3, 5, x) + U.M(3, 6, x)), # Diagonal 3
    U.M(3, 4, x), U.M(3, 5, x), U.M(3, 6, x),
    
    U.M(4, 1, x), U.M(4, 2, x), U.M(4, 3, x),
    -(U.M(4, 1, x) + U.M(4, 2, x) + U.M(4, 3, x) + U.M(4, 5, x) + U.M(4, 6, x)), # Diagonal 4
    U.M(4, 5, x), U.M(4, 6, x),
    
    U.M(5, 1, x), U.M(5, 2, x), U.M(5, 3, x), U.M(5, 4, x),
    -(U.M(5, 1, x) + U.M(5, 2, x) + U.M(5, 3, x) + U.M(5, 4, x) + U.M(5, 6, x)), # Diagonal 5
    U.M(5, 6, x),
    
    U.M(6, 1, x), U.M(6, 2, x), U.M(6, 3, x), U.M(6, 4, x), U.M(6, 5, x),
    -(U.M(6, 1, x) + U.M(6, 2, x) + U.M(6, 3, x) + U.M(6, 4, x) + U.M(6, 5, x)) # Diagonal 6
  ), nrow = 6, byrow = TRUE)
}
```


Ahí estamos construyendo la matriz: 
$$
\mathbf{U}(t, x) = \begin{pmatrix}
-\sum_{j \neq 1} u_{x+t}^{1j} & u_{x+t}^{12} & u_{x+t}^{13} & \cdots \\
u_{x+t}^{21} & -\sum_{j \neq 2} u_{x+t}^{2j} & u_{x+t}^{23} & \cdots \\
u_{x+t}^{31} & u_{x+t}^{32} & -\sum_{j \neq 3} u_{x+t}^{3j} & \cdots \\
\vdots & \vdots & \vdots & \ddots
\end{pmatrix}
$$
Para así hacer la multiplicación P(t,x)*U(t,x) y obtener las ecuaciones forward kolmogorov, donde P es la matriz de probabilidades de transición tP^(ij)_x.

Ahora, si asumimos que U no depende de t, es decir, que U es constante a lo largo del año de cada edad, tenemos la ecuación diferencial:
$$

\frac{dp(t, x)}{dt} = p(t) \cdot U(x)

$$
La solución de esta ecuación diferencial es conocida  se expresa como:

$$
P(t,x) = P(0) \cdot e^{U(x)t}
$$
donde:
-P(0) es el vector de probabilidades iniciales en el tiempo  t = 0 , o sea la matriz identidad.
- e^(U(x)* t representa la matriz exponencial de  U(X)*t , definida como:
$$
e^{Ut} = \sum_{n=0}^{\infty} \frac{(Ut)^n}{n!} = I + Ut + \frac{(Ut)^2}{2!} + \frac{(Ut)^3}{3!} + \cdots
$$

```{r}
library(expm) #importamos librería para la forma exponencial de la matriz

#Lista de matrices
matrices.m <- list()
matrices.h <- list()

for (i in 1:120){
    fuerzas.h <- U.H_matrix(i)
    fuerzas.m <- U.M_matrix(i)
    
    # Calcular la matriz de transición usando la exponencial de la matriz
    matrices.h[[i]] <- expm(fuerzas.h)
    matrices.m[[i]] <- expm(fuerzas.m)
    
  }
```


```{r}
# Verificar Nulos

for (i in 1:120){
    hh <- U.H_matrix(i)
    diag(hh) <- 0
    if (any(hh<0))
      print(i)
}
```

```{r}
# Verificar Nulos

for (i in 1:120){
    hh <- matrices.h[[i]]
    if (any(rowSums(hh)!=1))
      print(c(i, max(abs(rowSums(hh)-1))))
}
```
```{r}
# Verificar Nulos

for (i in 1:120){
    mm <- U.M_matrix(i)
    diag(hh) <- 0
    if (any(hh<0))
      print(i)
}
```

```{r}
# Verificar Nulos

for (i in 1:120){
    mm <- matrices.m[[i]]
    if (any(rowSums(mm)!=1))
      print(c(i, max(abs(rowSums(mm)-1))))
}
```

```{r}

# Lista de probabilidades
prob.h <- vector("list", 119)
prob.m <- vector("list", 119)

# Llenar las probabilidades 
for (i in 119:1){
  # Listas de años de supervivencia 
  prob.h[[i]] <- vector("list", 120 - i)
  prob.m[[i]] <- vector("list", 120 - i)
  for (t in 1:120-i){
    if (t == 1){
      prob.h[[i]][[t]] <- matrices.h[[i]]
      prob.m[[i]][[t]] <- matrices.m[[i]]
    } else if(t > 1) {
      prob.h[[i]][[t]] <- prob.h[[i]][[t-1]] %*% prob.h[[i+t-1]][[1]]
      prob.m[[i]][[t]] <- prob.m[[i]][[t-1]] %*% prob.m[[i+t-1]][[1]]
    }
  }
}
```

```{r}
# Verificar errores

for (i in 1:119){
  errores <- c()
  for(t in 1:length(prob.h[[i]])){
    if (any(rowSums(prob.h[[i]][[t]])!=1)){
      errores[t] <- max(abs(rowSums(prob.h[[i]][[t]])-1)) 
    }
  }
  print(c(i,max(errores)))
}
```
```{r}
# Verificar errores

for (i in 1:119){
  errores <- c()
  for(t in 1:length(prob.m[[i]])){
    if (any(rowSums(prob.m[[i]][[t]])!=1)){
      errores[t] <- max(abs(rowSums(prob.m[[i]][[t]])-1)) 
    }
  }
  print(c(i,max(errores)))
}
```

# Cálculo de prima

```{r}
#Anualidades

#Como solo se vende a personas sanas, no se recibe el estado actual (siempre va a ser 1)
#Asimismo, se usa 120 como edad maxima del modelo
anualidad <- function(edad, j, probabilidades, interes, inflacion, prepagable, w){
  anualidad <- 0
  v <- 1/(1+interes)
  aumento <- 1 + inflacion
  for(k in 0:(w-edad-1)){
    if (prepagable){
      if (k == 0){
        if(j == 0){
          anualidad <- anualidad + 1
        }
      } else{
        anualidad <- 0
      }
    }
    else{ 
      anualidad <- anualidad +( v^(k+1) * aumento^(k+1) * probabilidades[[edad]][[k+1]][1,j])
    }
  } 
  return(anualidad)
}
# Revisar si en algun otro estado se mantiene



#Seguros

#Como solo se vende a personas sanas, no se recibe el estado actual (siempre va a ser 1)
#Asimismo, se usa 120 como edad maxima del modelo
seguro <- function(edad, j, probabilidades, interes, inflacion){
  
  seguro <- 0
  v <- 1/(1+interes)
  aumento <- 1 + inflacion
  
  for(k in 1:(120-x-1)){
    temp <- 0
    
    for(i in 1:5){
      
      temp <- temp + probabilidades[[edad]][[k]][1,i] *
                     probabilidades[[(edad + k)]][[1]][i,j]
    }
    
    seguro <- seguro + (v^(k+1) * aumento^k * temp)
  }
  
  return(seguro)
}

```

# Primas

## Prima Neta

```{r}
# Sin Gastos
# Se propone un beneficio anual en caso de que el asegurado se encuentre en el
# estado 4 o 5 y un beneficio de muerte pagable al final del año de muerte 
# con primas anuales mientras el asegurado se encuentre en 1 o 2

prima.neta <- function(edad, probabilidades, interes, inflacion, B1, B2, B3){
  estado4 <- B1*anualidad(edad, 4, probabilidades, interes, inflacion, TRUE, 120)
  estado5 <- B2*anualidad(edad, 5, probabilidades, interes, inflacion, TRUE, 120)
  estado6 <- B3*seguro(edad, 6, probabilidades, interes, inflacion)
  pagos <- anualidad(edad, 1, probabilidades, interes, inflacion, TRUE, 65) +
           anualidad(edad, 2, probabilidades, interes, inflacion, TRUE, 65)
  prima <- (estado4 + estado5 + estado6)/pagos
  return(prima)
}
```

## Prima Bruta
```{r}
# Con Gastos
# Mismo modelo, de beneficios
# Gastos de terminación cuando muere el asegurado
# Gastos Iniciales (monto fijo)
# Gastos de renovación (porcentaje fijo de las primas)
prima.bruta <- function(edad, probabilidades, interes, inflacion, B1, B2, B3, GT, GI, GR){
  estado4 <- B1*anualidad(edad, 4, probabilidades, interes, inflacion, TRUE, 120)
  estado5 <- B2*anualidad(edad, 5, probabilidades, interes, inflacion, TRUE, 120)
  estado6 <- (B3+GT)*seguro(edad, 6, probabilidades, interes, inflacion)
  pagos <- anualidad(edad, 1, probabilidades, interes, inflacion, TRUE, 65) +
           anualidad(edad, 2, probabilidades, interes, inflacion, TRUE, 65)
  prima <- (estado4 + estado5 + estado6 + GI)/((1-GR)*pagos)
  return(prima)
}
```

# Modelo estocástico 
```{r}
simulacion.individual <- function(edad, prob){
  estados <- list() #Lista que guarda los estados en donde estuvo cada año
  estado.actual <- 1
  #simulamos 
  while (estado.actual != 6) {
    prob.transicion <- prob[[edad]][estado.actual,]
    
    particion1 <- prob.transicion[[1]]
    particion2 <- prob.transicion[[2]] + prob.transicion[[1]]
    particion3 <- prob.transicion[[3]] +prob.transicion[[2]] + 
      prob.transicion[[1]]
    particion4 <- prob.transicion[[4]] +prob.transicion[[3]] + 
      prob.transicion[[2]] + prob.transicion[[1]]
    particion5 <- prob.transicion[[5]] + prob.transicion[[4]]+   
      prob.transicion[[3]] + prob.transicion[[2]] + prob.transicion[[1]] 
   
    #valor aleatorio
    valor <- runif(1)
  
   # Vemos a donde transiciona
    if (valor < particion1) {
      estado.actual <- 1
    } else if (particion1 <= valor & valor < particion2) {
      estado.actual <- 2
    } else if (particion2 <= valor & valor < particion3) {
      estado.actual <- 3
    } else if (particion3 <= valor & valor < particion4) {
      estado.actual <- 4
    } else if (particion4 <= valor & valor < particion5) {
      estado.actual <- 5
    } else {
      estado.actual <- 6
    }
    
    estados[length(estados)+1] <- estado.actual
    edad <- edad + 1
  }
  
  return(estados)
}  
  
```

```{r}
simulacion.hombres <- function(hombres, primas.por.edad, gastos.primas, suma.asegurada4, suma.asegurada4, suma.asegurada6){
  edades <- hombres$edades 

  #Matriz en donde cada año representa una fila y cada persona una columna
  matriz <- matrix(NA, nrow = 120, ncol = length(edades))
  
  for (i in 1:length(edades)){
    estados <- simulacion.individual(edades[[i]], matrices.h)
    matriz[1:length(estados), i] <- unlist(estados)
  }
  
  #Para obtener cuantas personas hay en cada estado por año, contamos la cantidad de 1s, 2s,.. ,6s en cada fila 
  cant.por.estado <- t(apply(matriz, 1, contar.1a6))
  cant.por.estado[, 6] <- cumsum(cant.por.estado[, 6])
  
  
  ingresos <- list()
  egresos <- list()
  for(i in length(matriz[,1])){
    info.año.i <- contar.1a6(matriz[i,])
    cant.por.estado[i,] <- info.año.i[conteos] #Cantidad de personas en cada estado en el año i
    
    #Estado 1
    #Obtenemos edades de la gente en estado 1
    edades1 <- edades[info.año.i[indices][1]] #MEJORA: SOLO UTILIZO EL PRIMER VECTOR, [1]
    contar.edades <- contar.18.65(edades1)
    
    #Esta gente paga prima, entonces los ingresos son la prima
    ingresos[[i]] <- sum(contar.edades * primas.por.edad)
    
    #Los egresos del estado 1 son por gastos ....
    
    #Estado 2
    
    #no hay ingresos ?¿
    
    #Egresos no hay
    
    
    #Estado 5 
    
    egresos[[i]] <- cant.por.estado[i,5] * suma.asegurada
      
  }
  
  return(list(estados = 
              cant.por.estado, 
              ingresos = ingresos, 
              egresos = egresos))
  
}

simulacion.mujeres <- function(mujeres){
  edades <- mujeres$edades 

  #Matriz en donde cada año representa una fila y cada persona una columna
  matriz <- matrix(NA, nrow = 120, ncol = length(edades))
  
  for (i in 1:length(edades)){
    estados <- simulacion.individual(edades[[i]], matrices.m)
    matriz[1:length(estados), i] <- unlist(estados)
  }
  
  #Para obtener cuantas personas hay en cada estado por año, contamos la cantidad de 1s, 2s,.. ,6s en cada fila 
  
  cant.por.estado <- t(apply(matriz, 1, contar.1a6))
  cant.por.estado[, 6] <- cumsum(cant.por.estado[, 6])
  
  return(cant.por.estado)
}
```

```{r}
#Generemos 5000 pólizas al azar, según sexo y edad.

#genero aleatorio (0 = hombre, 1 = mujer)
genero <- sample(c(0, 1), 5000, replace = TRUE)
edades <- sample(18:65, 5000, replace = TRUE)

polizas <- data.frame(edades= edades, genero= genero) 
hombres <- polizas[polizas$genero == 0, ]
mujeres <- polizas[polizas$genero == 1, ]
```

```{r}
cant.simulaciones <- 100

simulaciones <- list()


for (i in 1:cant.simulaciones){
  simulacion.h <- simulacion.hombres(hombres)
  simulacion.m <- simulacion.mujeres(mujeres)
  simulaciones[[i]] <- simulacion.h + simulacion.m
  
}

#Calculamos la esperanza
suma_matrices <- Reduce("+", simulaciones)
esperanza.estados <- suma_matrices / length(simulaciones)
```

# Funciones auxiliares
```{r}
contar.1a6 <- function(fila) {
  fila.sin.na <- na.omit(fila)
  return(list(conteos = conteos, indices = indices))
}
```


